ACORDAO-COMPLETO-2403293

ACÓRDÃO 4376/2020 ATA 11/2020 - SEGUNDA CÂMARA

VISTOS, relatados e discutidos estes autos de tomada de contas especial instaurada pelo Fundo Nacional de Saúde (FNS) , em desfavor da Sra. Ana Maria Cunha do Nascimento Figueiredo, na condição de Secretária Municipal de Saúde de Assis Brasil/AC (gestão: 2/1/2009 a 31/12/2012) , e da Sra. Maria Eliane Gadelha Carius, na condição de Prefeita Municipal de Assis Brasil/AC (gestão: 1º/1/2009 a 31/12/2012) , em razão de não comprovação da boa e regular aplicação de recursos do Sistema Único de Saúde (SUS) repassados ao Município de Assis Brasil/AC nos exercícios de 2009 a 2012, tendo em vista falhas e/ou falta da documentação comprobatória das despesas, conforme constatado por auditoria promovida pelo Departamento Nacional de Auditoria do SUS (Denasus) junto ao ente recebedor,
	ACORDAM os Ministros do Tribunal de Contas da União, reunidos em Sessão da Segunda Câmara, ante as razões expostas pelo Relator, em:
	9.1. com fulcro no art. 12, § 3º, da Lei n. 8.443/92, considerar revéis para todos os efeitos a Sra. Ana Maria Cunha do Nascimento Figueiredo e a Sra. Maria Eliane Gadelha Carius, dando-se prosseguimento ao processo; 
	9.2. com fundamento nos arts. 1º, inciso I, 16, inciso III, alíneas “b” e “c”, e §§ 1º e 2º da Lei 8.443/1992 c/c os arts. 19 e 23, inciso III, da mesma Lei, e com arts. 1º, inciso I, 209, inciso III, e §§ 1º e 5º, 210 e 214, inciso III, do Regimento Interno, que sejam julgadas irregulares as contas da Sra. Ana Maria Cunha do Nascimento Figueiredo, na condição de Secretária Municipal de Saúde de Assis Brasil/AC (gestão: 2/1/2009 a 31/12/2012) , e da Sra. Maria Eliane Gadelha Carius, na condição de Prefeita Municipal de Assis Brasil/AC (gestão: 1º/1/2009 a 31/12/2012) , e condená-las, em solidariedade, ao pagamento das quantias a seguir especificadas, com a fixação do prazo de 15 (quinze) dias, a contar das notificações, para comprovarem, perante o Tribunal (art. 214, inciso III, alínea “a”, do Regimento Interno) , o recolhimento das dívidas aos cofres do Fundo Nacional de Saúde, atualizadas monetariamente e acrescidas dos juros de mora, calculados a partir das datas discriminadas, até a data dos recolhimentos, na forma prevista na legislação em vigor:
	Data da Ocorrência 
	Valor Original (R$) 

	02/01/2009
	         3.963,00   

	02/01/2009
	         2.200,00   

	02/01/2009
	            540,00   

	08/01/2009
	            480,00   

	20/02/2009
	         4.000,00   

	16/03/2009
	         3.694,62   

	17/04/2009
	       39.154,98   

	12/05/2009
	       39.154,98   

	10/07/2009
	            930,00   

	03/08/2009
	         3.694,62   

	05/08/2009
	            667,50   

	06/08/2009
	            890,00   

	10/08/2009
	            413,85   

	10/08/2009
	            413,85   

	10/08/2009
	            413,85   

	14/08/2009
	         4.442,50   

	16/10/2009
	         7.040,00   

	12/11/2009
	         6.000,00   

	04/12/2009
	         3.080,00   

	30/12/2009
	            600,00   

	12/01/2010
	            427,80   

	13/01/2010
	         1.754,09   

	27/01/2010
	            600,00   

	10/03/2010
	            469,20   

	12/03/2010
	            598,00   

	12/03/2010
	            200,00   

	04/05/2010
	         1.050,00   

	12/05/2010
	            443,70   

	27/05/2010
	         1.350,00   

	23/06/2010
	            600,00   

	23/06/2010
	            600,00   

	13/08/2010
	            112,91   

	17/08/2010
	         1.758,93   

	18/08/2010
	         1.758,93   

	23/08/2010
	            469,20   

	24/09/2010
	            750,00   

	14/01/2011
	            644,00   

	19/01/2011
	            644,00   

	27/01/2011
	            469,20   

	27/01/2011
	            469,20   

	28/02/2011
	            501,40   

	28/02/2011
	            644,00   

	02/03/2011
	       16.000,00   

	10/03/2011
	            469,20   

	14/03/2011
	            150,00   

	15/03/2011
	         5.000,00   

	22/03/2011
	            154,14   

	13/04/2011
	            458,58   

	25/04/2011
	            500,00   

	26/04/2011
	         7.500,00   

	29/04/2011
	            570,91   

	02/05/2011
	            752,00   

	18/05/2011
	              54,18   

	19/05/2011
	            501,40   

	02/06/2011
	            825,00   

	09/06/2011
	            501,40   

	10/06/2011
	              60,00   

	13/06/2011
	         5.000,00   

	25/07/2011
	            690,00   

	25/08/2011
	            673,26   

	25/08/2011
	            167,95   

	25/08/2011
	            178,32   

	02/09/2011
	            800,00   

	02/09/2011
	              40,00   

	27/09/2011
	            500,00   

	10/08/2012
	       33.532,51   

	17/10/2011
	       90.400,00   

	23/11/2011
	       90.400,00   

	19/12/2011
	       90.400,00   

	9.3. aplicar à Sra. Ana Maria Cunha do Nascimento Figueiredo e à Sra. Maria Eliane Gadelha Carius, individualmente, a multa prevista no art. 57 da Lei 8.443/1992 c/c o art. 267 do Regimento Interno, no valor de R$ 50.000.00 (cinquenta mil reais) , com a fixação do prazo de 15 (quinze) dias, a contar das notificações, para comprovarem, perante o Tribunal (art. 214, inciso III, alínea “a”, do Regimento Interno) , o recolhimento das dívidas aos cofres do Tesouro Nacional, atualizadas monetariamente desde a data do acórdão até a dos efetivos recolhimentos, se forem pagas após o vencimento, na forma da legislação em vigor; (item 12) 
	9.4. autorizar, desde logo, nos termos do art. 28, inciso II, da Lei 8.443/1992, a cobrança judicial das dívidas, caso não atendidas as notificações;
	9.5. encaminhar cópia da deliberação ao Procurador-Chefe da Procuradoria da República no Acre, nos termos do § 3º do art. 16 da Lei 8.443/1992 c/c o § 7º do art. 209 do Regimento Interno do TCU, para adoção das medidas cabíveis; e comunicar-lhe que o relatório e o voto que a fundamentarem podem ser acessados por meio do endereço eletrônico www.tcu.gov.br/acordaos e que, caso haja interesse, o Tribunal pode enviar-lhe cópia desses documentos sem qualquer custo.

Tomada de Contas Especial instaurada pelo(a) FUNDO NACIONAL DE SAÚDE - MS em razão de não comprovação da regular aplicação dos recursos do Incentivo de Atenção Básica dos Povos Indígenas-IAB-PI, repassados pelo Fundo Nacional de Saúde ao Município de Assis Brasil.

Segunda Câmara

Município de Assis Brasil - AC.

3. Interessados/Responsáveis:
3.1. Interessado: Fundo Nacional de Saúde - MS (00.530.493/0001-71).
3.2. Responsáveis: Ana Maria Cunha do Nascimento Figueiredo (XXX.094.102-XX); Maria Eliane Gadelha Carius (XXX.805.892-XX).

13.1. Ministros presentes: Ana Arraes (Presidente), Augusto Nardes (Relator), Aroldo Cedraz e Raimundo Carreiro.
13.2. Ministros-Substitutos presentes: Marcos Bemquerer Costa e André Luís de Carvalho.

AUGUSTO NARDES

Adoto como relatório a instrução de peça 57 elaborada no âmbito da Secretaria de Tomada de Contas Especial (SecexTCE) , homologada de forma unânime pelo corpo diretivo da unidade (peças 58/59) e, a peça 60, pelo Ministério Público junto ao TCU (MPjTCU) :
“INTRODUÇÃO
	Cuidam os autos de tomada de contas especial instaurada pelo Fundo Nacional de Saúde (FNS) , em desfavor da Sra. Ana Maria Cunha do Nascimento Figueiredo (CPF XXX.094.102-XX) , na condição de Secretária Municipal de Saúde de Assis Brasil/AC (gestão: 2/1/2009 a 31/12/2012) , e da Sra. Maria Eliane Gadelha Carius (CPF XXX.805.892-XX) , na condição de Prefeita Municipal de Assis Brasil/AC (gestão: 1º/1/2009 a 31/12/2012) , em razão de não comprovação da boa e regular aplicação de recursos do Sistema Único de Saúde (SUS) repassados ao Município de Assis Brasil/AC nos exercícios de 2009 a 2012, tendo em vista falhas e/ou falta da documentação comprobatória das despesas, conforme constatado por auditoria promovida pelo Departamento Nacional de Auditoria do SUS (Denasus) junto ao ente recebedor.
HISTÓRICO
	O processo originou-se das constatações contidas no Relatório de Auditoria n. 14943 (peça 6) do Departamento Nacional de Auditoria do SUS (Denasus) , realizada na Secretaria Municipal de Saúde de Assis Brasil/AC, no período de 16/11/2014 a 21/11/2014, com o objetivo de verificar a regularidade da aplicação dos recursos do Incentivo de Atenção Básica dos Povos Indígenas-IAB-PI, repassados pelo Fundo Nacional de Saúde ao Município de Assis Brasil. A auditoria abrangeu os exercícios de 2009 a 2012 e constatou dano ao erário de R$ 563.089,39, sendo R$ 484.367,16 ao Fundo Nacional de Saúde/FNS e R$ 78.722,23 ao Fundo Municipal de Saúde (peça 6, p. 18) , devido às seguintes irregularidades: 
a) as despesas realizadas no período de 2009 a setembro de 2011, pelo Município de Assis Brasil, com recursos do Incentivo de Atenção Básica dos Povos Indígenas, Contas Correntes n° 58054-6 e 6963-9 da Agência 4652-3, do Banco do Brasil, não foram comprovadas na totalidade, de acordo com a Constatação n. 358436 (peça 6, p. 10-11) ;
b) as despesas realizadas em 2012, com os recursos repassados pelo Fundo Nacional de Saúde-FNS, ao Município de Assis Brasil para as ações e serviços de saúde da população indígena, não foram comprovadas na totalidade, de acordo com a Constatação n. 358947 (peça 6, p. 11-12) ;
c) não foram disponibilizados para análise os documentos referentes à utilização dos recursos repassados pelo Fundo Nacional de Saúde-FNS, no período de outubro a dezembro de 2011, para as ações e serviços de saúde da população Indígena do Município de Assis Brasil, de acordo com a Constatação n. 358964 (peça 6, p. 9-10) ; 
d) Pagamentos realizados nos exercícios de 2009 e 2010, com recursos de Incentivo de Atenção Básica aos Povos Indígenas - IAB-PI, que não evidenciam ações e procedimentos de assistência básica de saúde destinada às comunidades indígenas, de acordo com a Constatação n. 357672 (peça 6, p. 6-7) .
1.1. O detalhamento do débito realizado pelo Denasus consta do relatório de fiscalização n. 14943 (peça 6, p. 18-55) , sendo que:
	a) os débitos atinentes a recursos de origem federal com proposição de devolução 	para os cofres do FNS são os referentes às constatações n. 358436, 358947 e 358964;
	b) os débitos atinentes a recursos de origem federal com proposição de devolução 	para os cofres do FMS de Assis Brasil/AC são os referentes à constatação n. 357672.
1.2. O Relatório Completo do Tomador de Contas n. 104/2017 (peça 11) , acompanhando entendimento do Denasus, caracterizou a responsabilidade da Sra. Ana Maria Cunha do Nascimento Figueiredo (CPF XXX.094.102-XX) , na condição de Secretária Municipal de Saúde de Assis Brasil/AC (gestão: 2/1/2009 a 31/12/2012) , e da Sra. Maria Eliane Gadelha Carius (CPF XXX.805.892-XX) , na condição de Prefeita Municipal de Assis Brasil/AC (gestão: 1/1/2009 a 31/12/2012) . Todavia, o relatório de TCE tratou tão somente dos débitos relativos às constatações n. 358436, 358947 e 358964 do Relatório de Auditoria Denasus n. 14943.
1.3. O Relatório de Auditoria 924/2017 do Controle Interno (peça 12) retrata as questões relatadas no Relatório de Tomada de Contas Especial. 
1.4. Diante disso, a Secretaria de Controle Interno certificou a irregularidade das contas (peça 13) , acompanhado do parecer do dirigente do órgão de controle interno (peça 14) , tendo o Ministro de Estado da Saúde, Sr. Ricardo Barros, registrado o conhecimento das conclusões daquele órgão de controle interno (peça 15) . A responsabilização foi devidamente inscrita no Siafi (peça 8) .
1.5. No âmbito do Ministério da Saúde, a apuração da fase interna da TCE desenvolveu-se nos autos do processo de TCE n. 25000.074607/2017-11, o qual foi precedido de apurações no âmbito do processo administrativo MS n. 25011.000108/2016-70 (cf. peça 11, p. 1) .
1.6. As peças exigidas pela IN/TCU n. 71/2012 que se encontram nos autos são as seguintes: ficha de qualificação dos responsáveis (peça 9) ; matriz de responsabilização (peça 7) ; notificações expedidas (peças 3 e 4) ; demonstrativos de débito (peça 10) ; registro de responsabilidade em conta do ativo (peça 8) ; relatório do Tomador de Contas Especial FNS n. 104/2017, de 5/5/2017 (peça 11) ; relatório de auditoria CI n. 924/2017 (peça 12) ; certificado de auditoria n. 924/2017 (peça 13) ; parecer do dirigente de controle interno n. 924/2017 (peça 14) ; pronunciamento ministerial (peça 15) . 
Esgotamento da via administrativa do Ministério da Saúde para ressarcimento do dano
Preliminarmente, oportuno consignar que, nos termos do art. 23, § 1º, do Decreto 7.827/2012, que regulamenta a Lei Complementar 141/2012, e item 9.3.5.2 do Acórdão 1072/2017-TCU-Plenário (Relator Min. Bruno Dantas) , foram esgotadas, na via administrativa de controle interno do Ministério da Saúde, as medidas para ressarcimento do dano, conforme notificações aos responsáveis constantes das seguintes peças:  
	a) Ana Maria Cunha do Nascimento Figueiredo:
	      - Oficio n. 05/2015/SEAUD/AC/DENASUS/SGEP/MS, de 28/01/2015: (peça 3, p. 1-2) : 	        devolvido pelos Correios, constando como motivo: não procurado;
	      - Oficio n. 62/2015 SEAUD/AC/DENASUS/SGEP/MS, de 13/03/2015 (peça 3, p. 7-8) , 	        o 	qual foi recebido em 24/3/2015, conforme A.R. (peça 44) ;
	      - Ofício Sistema n. 007214/2016/MS/SE/FNS, de 24/8/2016 (peça 3, p. 11-12) : no A.R. 	        não consta a identificação completa do recebedor nem faz referência ao documento 	        remetido (peça 4, p. 1) ;
	b) Maria Eliane Gadelha Carius:
	       - Oficio n. 09/2015/SEAUD/AC/DENASUS/SGEP/MS, de 28/01/2015, com respectivo 	         A.R. anexo (peça 3, p. 3-4) ;
	       - Oficio n. 64/2015 SEAUD/AC/DENASUS/SGEP/MS, de 13/03/2015, com respectivo 	         A.R. anexo (peça 3, p. 5-6) ;
	       - Ofício Sistema n. 007215/2016/MS/SE/FNS, de 24/8/2016 (peça 3, p. 13-14) : no A.R. 	         não consta a identificação completa do recebedor nem faz referência ao documento 	         remetido (peça 4, p. 2) ;
	c) Prefeitura Municipal de Assis Brasil/AC:
	        - Ofício Sistema n. 007216/2016/MS/SE/FNS, de 24/8/2016 (peça 3, p. 9) : no A.R. não 	          se faz referência ao documento remetido (peça 4, p. 3) .
Fase externa da TCE
A presente tomada de contas especial foi autuada no TCU em 4/12/2017, dando início à fase externa da TCE.
1.7. Em 22/7/2019 foi realizada a instrução inicial dos autos (peça 16) . Naquela oportunidade foi realizada consulta ao site do FNS, onde se apreenderam as informações que foram realizados os seguintes repasses, no período 2009-2012, a título de Incentivo à Atenção Básica dos Povos Indígenas (IAB-PI) , à Prefeitura Municipal (CNPJ 04.045.993/0001-79) e ao Fundo Municipal de Assis Brasil/AC (CNPJ 12.442.124/0001-06) :
	Quadro 1: Repasses do FNS a título de Incentivo de Atenção Básica aos Povos Indígenas (em R$) 

	Exercício/ Destinatário
	Prefeitura Municipal de Assis Brasil/AC
	Fundo Municipal Saúde de Assis Brasil/AC

	2009
	             994.400,00
	-

	2010
	             813.600,00
	180.800,00

	2011
	-
	1.175.200,00

	2012
	-
	180.800,00

Fonte: FNS (Disponível em: https://consultafns.saude.gov.br. Acesso em: 12 jul. 2019) .
1.8. No que diz respeito aos repasses efetuados pelo FNS a título de Incentivo à Atenção Básica dos Povos Indígenas (IAB-PI) , nos exercícios de 2009 a 2012, constam do site do FNS as seguintes informações:  
 nos exercícios de 2009 e de 2010 (até 13/9/2010) , os recursos destinados à Prefeitura Municipal de Assis Brasil/AC foram depositados na seguinte conta corrente: Banco do Brasil, agência: 4652-3, conta corrente: 0000580546;
 no período de 21/10/2010 a 10/6/2011, os recursos passaram a ser depositados na conta do FMS de Assis Brasil/AC: Banco do Brasil, agência: 4652-3, conta corrente: 0000069639;
 no período de 19/7/2011 até 8/8/2012, os recursos continuaram a ser depositados na conta do FMS de Assis Brasil/AC, porém na seguinte conta corrente: Caixa Econômica Federal, agência 035890, conta corrente: 0066240012.
1.9. Por fim, foi proposta a realização de diligência junto ao Banco do Brasil, à Caixa Econômica Federal e ao Núcleo Estadual do Ministério da Saúde no Acre.
1.10. Em 6/12/2019 foi realizada a segunda instrução técnica destes autos (peça 46) . Naquela oportunidade foi realizada a análise das respostas às diligências realizadas.
1.10.1. Em resposta à diligência promovida por esta Secretaria, por meio do Ofício 5762/2019-TCU/Seproc, de 26/9/2019 (peça 21) , o qual foi recebido em 17/10/2019, conforme A.R. (peça 24) , a Superintendência do Banco do Brasil no Acre apresentou, intempestivamente, por intermédio do Ofício CENOP SJ n. 2019/41524719, de 22/11/2019 (peça 34) , as seguintes informações e/ou esclarecimentos, constantes da peça 35, das quais sobressaem as seguintes:
-FUNDO MUNICIPAL DE SAUDE DE ASSIS BRASIL (CNPJ 12.442.124/0001-06) : Agência 4652-3 - Conta 6.963-9 
-PREFEITURA MUNICIPAL DE ASSIS BRASIL (CNPJ 04.045.993/0001-79) : Agência 4652-3 - conta 58.054-6
- cópias de cheques 
- fita detalhe de cheques pagos no caixa 
- extrato de conta corrente e aplicação financeira de 01.2009 a 12.2012
Informamos abaixo a relação das pessoas autorizadas a movimentar as contas: 
-Agência 4652-3 - Conta 6.963-9 
ANA MARIA CUNHA DO NASCIMENTO FIGUEIRE - CPF (...) 
MARIA ELIANE GADELHA CARIUS - CPF (...)  
-Agência 4652-3 - conta 58.054-6 
MANOEL BATISTA DE ARAUJO - CPF (...) 
ANTONIA RODRIGUES CAMELO - CPF (...) 
JOCELINA SANTOS DE ARAUJO CARDOZO CPF (...) 
EDMILSON LOPES PEREIRA JUNIOR - CPF (...)  
DORISMAR GOMES RIBEIRO - CPF (...) 
MARIA ELIANE GADELHA CARIUS - CPF XXX.805.892-XX 
ANA MARIA CUNHA DO NASCIMENTO FIGUEIRE - CPF XXX.094.102-XX
1.10.2. Na peça 35 constam as cópias de vários cheques mencionados na diligência realizada por esta unidade técnica. Foi anotado na instrução técnica precedente (peça 46) que caberia às responsáveis identificar os destinatários dos pagamentos realizados, bem assim comprovar a regularidade desses pagamentos. 
1.10.3. Em resposta à diligência promovida por esta Secretaria, por meio do Ofício 5764/2019-TCU/Seproc, de 26/9/2019 (peça 22) , o qual foi recebido em 17/10/2019, conforme A.R. (peça 23) , a Superintendência Regional Acre da Caixa Econômica Federal apresentou, intempestivamente, por intermédio do Ofício n. 579/2019/SR Acre/AC, de 2/12/2019, as seguintes informações e/ou esclarecimentos, constantes da peça 36, das quais sobressaem as seguintes:
1. Em atenção ao Ofício 5764/2019, encaminhamos anexo a documentação solicitada, referente à conta 3589 006 624001-2 de titularidade do FMS de Assis Brasil/AC. 
2. Informamos que no período de 19/07/2011 a 31/12/2012 eram autorizadas a movimentar as contas a Sra. Maria Eliane Gadelha Cairus CPF: XXX.805.892-XX e a Sra. Ana Maria Cunha do Nascimento CPF: XXX.094.102-XX.
1.10.4. Em resposta à diligência promovida por esta Secretaria, por meio do Ofício 5763/2019-TCU/Seproc, de 26/9/2019 (peça 19) , o qual foi recebido em 3/10/2019, conforme A.R. (peça 20) , a Divisão de Análises Normativas do FNS apresentou, intempestivamente, por intermédio do Despacho, de 29/10/2019 (peça 25) , as seguintes informações e/ou esclarecimentos, constantes das peças 26 a 32:
evidências documentais quanto ao período de gestão da Sra. Ana Maria Cunha do Nascimento Figueiredo (CPF XXX.094.102-XX) , na condição de Secretária Municipal de Saúde de Assis Brasil/AC, e da Sra. Maria Eliane Gadelha Carius (CPF XXX.805.892-XX) , na condição de Prefeita Municipal de Assis Brasil/AC: resposta à peça 28, p. 2-3, destaques nossos (e ainda, peças 37 e 38) :
Alínea ‘b’
No que se refere às evidências que comprovam o exercício nos cargos de Prefeita e Secretária Municipal de Saúde foram anexados, Atas de Posse e Diploma da Senhora Maria Eliane Gadelha Carius e a Portaria de Nomeação da Senhora Ana Maria Cunha do Nascimento Figueiredo (0012057064) . Considerando que a gestão municipal não disponibilizou Ato de Exoneração da Senhora Secretária M de Saúde procedemos a juntada de cópias dos Relatórios de Gestão dos anos de 2011 e 2012 (0012059618) , no intuito de comprovar que as Ex-Gestoras atuaram, nos exercícios de 2009 a 2012, na qualidade de Prefeita e Secretária Municipal de Saúde de Assis Brasil, respectivamente.
cópia do Despacho SEAUD/MS/AC n. 08 de 23/2/2016, mencionado no relatório do Tomador de Contas Especial - FNS n. 104/2017, de 5/5/2017: resposta à peça 28, p. 2 (e, ainda, peça 39) :
Conforme solicitado foi apresentada cópia do Despacho/SEAUD/MS/AC/Nº 08, de 23/02/2016 (0012057511) .
em consonância com o princípio da motivação, previsto no caput do art. 2º da Lei 9.784/1999 c/c incisos I e II do art. 50 do mesmo normativo legal, apresente as razões para considerar como responsáveis a Sra. Ana Maria Cunha do Nascimento Figueiredo (CPF XXX.094.102-XX) , na condição de Secretária Municipal de Saúde de Assis Brasil/AC, e a Sra. Maria Eliane Gadelha Carius, na condição de Prefeitura Municipal de Assis Brasil/AC, em relação aos débitos apurados na TCE registrada no SISTCE sob o nº 129/2017, em conjunto com as necessárias evidências documentais: resposta à peça 28, p. 2 e 3 (e, ainda, peças 40 a 42) : 
	Em virtude do descumprimento de normativos como, Lei 8.080/1990, Lei Complementar 141/2012, Portarias/GM/MS 2.656/2007 e 204/2007, vigentes à época, como também, Parágrafo Único do artigo 70 da CF/1988; Artigos 62 e 63, da Lei 4.320/1964; Artigo 66, do Decreto 93.872/1986; Artigo 11, do Decreto 1.651/1995; Artigo 26, da Lei 10.180/2001, a Seção de Auditoria instruiu os processos, SEI nº 25011.000108/2016-70 (0011661630) para devolução dos recursos financeiros do Incentivo de Atenção Básica aos Povos Indígenas ao Fundo Nacional de Saúde/FNS e o Processo SEI nº 25011.000154/2017-50, correspondente a devolução dos recursos (fora da finalidade) , ao próprio Fundo de Saúde do ente beneficiário, conforme estabelece o Inciso I do Artigo 27 da Lei Complementar nº 141/2012, regulamentada pelo Decreto nº 7.827/2012, bem como, o item 9.3.2 e 9.3.5 do Acórdão 1072/2017-TCU-Plenário.
 (...) 
Esta Seção de Auditoria considera que os documentos de pagamentos, (Notas de Empenho, Notas de Pagamento e Cheques) devidamente assinados pelas Ex-Gestoras, as qualificam como sendo responsáveis pelas irregularidades registradas no escopo do Relatório de Auditoria nº 14.943, sendo os referidos documentos anexados ao presente processo (0012057912, 0012058228, 0012058983) .
apresentar informação sobre quais eram as pessoas autorizadas a movimentar os recursos depositados pelo Fundo Nacional de Saúde nas contas específicas da Prefeitura de Assis Brasil/AC e do Fundo Municipal de Saúde/SC, referentes ao Incentivo de Atenção Básica dos Povos Indígenas- (IAB-PI) , quais sejam: (a) Banco do Brasil, agência: 4652-3, conta corrente: 0000580546; (b) Banco do Brasil, agência: 4652-3, conta corrente: 0000069639; (c) Caixa Econômica Federal, agência 035890, conta corrente: 0066240012: resposta à peça 28, p. 3 (e, ainda, peça 43) :
Corroborando com as informações constantes nos documentos de pagamentos inseridos neste processo, apresentamos a Lei Municipal nº 136, de 13/12/1996 (0012060217) , a qual “Cria o Fundo Municipal de Saúde e dá outras providências”. Ressaltando-se que a referida Lei, vigente à época, citada nos Relatórios de Gestão de 2011 e 2012 (0012059618) , estabelece as atribuições do Prefeito e do Coordenador do FMS, cujos cargos foram exercidos pelas Senhoras Maria Eliane Gadelha Carius e Ana Maria Cunha do Nascimento Figueiredo.
informar qual (is) responsável (is) mencionada (s) era a ordenadora de despesas, em relação aos recursos da função Saúde vinculados ao Incentivo de Atenção Básica dos Povos Indígenas- (IAB-PI) , acompanhado de evidências documentais: resposta à peça 28, p. 3 (e, ainda, peça 43) : 
Corroborando com as informações constantes nos documentos de pagamentos inseridos neste processo, apresentamos a Lei Municipal nº 136, de 13/12/1996 (0012060217) , a qual “Cria o Fundo Municipal de Saúde e dá outras providências”. Ressaltando-se que a referida Lei, vigente à época, citada nos Relatórios de Gestão de 2011 e 2012 (0012059618) , estabelece as atribuições do Prefeito e do Coordenador do FMS, cujos cargos foram exercidos pelas Senhoras Maria Eliane Gadelha Carius e Ana Maria Cunha do Nascimento Figueiredo.
cópia do aviso de recebimento do Oficio n. 62/2015 SEAUD/AC/DENASUS/SGEP/MS, de 13/03/2015, direcionado à à Sra. Ana Maria Cunha do Nascimento Figueiredo, em face da ilegibilidade da cópia digitalizada constante destes autos à peça 3, p. 7-8: resposta, à peça 28, p. 3 (e, ainda, peça 44) :
Foi inserido ao presente, cópia do OF/62/2015/SEAUD/AC/DENASUS/SGEP/MS, de 13/03/2015 e respectivo Aviso de Recebimento-AR (0012060334) .
informação sobre o recolhimento do débito reportado na constatação n. 357672 do Relatório de Auditoria n. 14943 (peça 6) do Departamento Nacional de Auditoria do SUS: resposta à peça 28, p. 3:
Alíneas ‘h’ e ‘i’
De acordo com a Constatação nº 357672, do Relatório de Auditoria nº 14.943, a Secretaria Municipal de Saúde utilizou recursos do IABPI, para cobertura de despesas fora do objeto, ou seja, que não causaram prejuízo ao erário. Deste modo, em cumprimento aos normativos à época, a Seção de Auditoria propôs à gestão municipal a celebração do Termo de Ajuste Sanitário-TAS, com vista a sanar as irregularidades evidenciadas, o que não foi atendido pela gestão. Destarte, foi instruído o Processo SEI nº 250011.000154/2017-70 e de acordo com o que estabelece a Lei Complementar 141/2012, foram encaminhados, OF/Nº37/2017/SEAUD/DENASUS/SE/MS, de 03/03/2017 ao Tribunal de Contas da União/SECEX/AC, e OF/Nº43/2017/SEAUD/DENASUS/SE/MS, de 03/03/2017 ao MPF para providências cabíveis (0012060953, 0012062039, 0012062279, 0012062340, 0012062396) .
caso esse débito mencionado não tenha sido objeto de recolhimento, sejam encaminhadas as evidências documentais que ensejaram a anotação da irregularidade no Relatório de Auditoria Denasus n. 14943: resposta, à peça 28, p. 3:
Alíneas ‘h’ e ‘i’
De acordo com a Constatação nº 357672, do Relatório de Auditoria nº 14.943, a Secretaria Municipal de Saúde utilizou recursos do IABPI, para cobertura de despesas fora do objeto, ou seja, que não causaram prejuízo ao erário. Deste modo, em cumprimento aos normativos à época, a Seção de Auditoria propôs à gestão municipal a celebração do Termo de Ajuste Sanitário-TAS, com vista a sanar as irregularidades evidenciadas, o que não foi atendido pela gestão. Destarte, foi instruído o Processo SEI nº 250011.000154/2017-70 e de acordo com o que estabelece a Lei Complementar 141/2012, foram encaminhados, OF/Nº37/2017/SEAUD/DENASUS/SE/MS, de 03/03/2017 ao Tribunal de Contas da União/SECEX/AC, e OF/Nº43/2017/SEAUD/DENASUS/SE/MS, de 03/03/2017 ao MPF para providências cabíveis (0012060953, 0012062039, 0012062279, 0012062340, 0012062396) .
1.10.5. Tendo em vista que os documentos referenciados nas peças 26 a 32 não foram anexados aos autos até à conclusão da etapa de comunicações processuais (peça 33) , em 5/12/2019 a 2ª. Diretoria da Secex-TCE obteve acesso temporário ao Sistema Eletrônico de Informações (SEI/MS) , com o fim de fazer o download dos documentos referenciados nas peças já mencionadas. Por fim, os documentos referenciados foram juntados a estes autos em 6/12/2019: peças 37 a 44.
1.10.6. Na análise das respostas às diligências junto à Caixa Econômica Federal, ao Banco do Brasil e ao Núcleo Estadual do Ministério da Saúde no Acre, considerou-se que foram atendidas as solicitações de informações/esclarecimentos. 
1.10.7. Foram juntados aos autos os documentos relativos à nomeação e à exoneração dos responsáveis listados na fase interna desta TCE (peças 37 e 38) , sendo que em relação ao período de gestão da Sra. Ana Maria Cunha do Nascimento Figueiredo restou esclarecido, consoante o Despacho SEAUD/MS/AC n°. 08 de 23/02/2016 (peça 39) . 
1.10.8. No que diz respeito às razões para considerar como responsáveis a Sra. Ana Maria Cunha do Nascimento Figueiredo (CPF XXX.094.102-XX) , e a Sra. Maria Eliane Gadelha Carius, em face dos esclarecimentos prestados e dos documentos remetidos, considerou-se sanada a demanda realizada (peça 28, p. 2 e 3; peças 40 a 42) . Além disso, passou a integrar os autos cópia da Lei Municipal nº 136, de 13/12/1996, a qual criou o FMS (peça 43) .
1.10.9. Em relação às pessoas autorizadas a movimentar os recursos depositados nas contas específicas, as informações prestadas pelo Banco do Brasil (peça 34) e pela Caixa Econômica Federal (peça 36) foram consideradas suficientes.
1.10.10. Quanto aos extratos bancários da conta corrente: 0066240012, da agência 035890, da Caixa Econômica Federal, de titularidade do FMS de Assis Brasil/AC, para a qual houve o repasse de recursos pelo FNS, no período de 19/7/2011 até 8/8/2012, passaram a integrar estes autos (peça 36) .
1.10.11. Os esclarecimentos quanto ao débito no valor de R$ 78.722,23, mencionado na Constatação n. 357672 do Relatório de Fiscalização Denasus n. 14943 (peça 6, p. 6-7) , foram suficientes. Consta no e-TCU a informação da autuação do TC Processo 037.134/2019-1, na data de 23/10/2019, o qual versa sobre os débitos referentes à Constatação n. 357672. Dessa feita, a ocorrência relativa à constatação 357672 será tratada naqueles autos.
ANÁLISE DOS PRESSUPOSTOS DE PROCEDIBILIDADE DA IN/TCU 71/2012
Verificação de Eventual Prejuízo ao Contraditório e Ampla Defesa
Verifica-se que não há prejuízo ao contraditório e ampla defesa, uma vez que não houve o transcurso de mais de dez anos desde o fato gerador sem que tenha havido a notificação dos responsáveis pela autoridade administrativa federal competente (art. 6º, inciso II, c/c art. 19 da IN/TCU 71/2012, modificada pela IN/TCU 76/2016) , pois os recursos transferidos e as despesas impugnadas referem-se aos exercícios de 2009 a 2012, e as responsáveis relacionadas, foram notificadas sobre as irregularidades pela autoridade administrativa competente, conforme descrito no Relatório Completo do Tomador de Contas Especial n. 104/2017 (peça 11, p. 3-4) e conforme notificações listadas no item 3 desta instrução técnica.
Valor de Constituição da TCE
1.11. Verifica-se, também, que o valor atualizado do débito apurado (sem juros) em 1/1/2017 era de R$ 713.506,35, portanto superior ao limite mínimo de R$ 100.000,00, na forma estabelecida conforme os arts. 6º, inciso I, e 19 da IN/TCU 71/2012, modificada pela IN/TCU 76/2016.
VERIFICAÇÃO DA EXISTÊNCIA DE OUTROS DÉBITOS
Em atenção ao comando contido no item 9.4 do Acórdão 1772/2017-TCU-Plenário, de relatoria do Exmo. Ministro-Substituto Augusto Sherman Cavalcanti, e em atendimento ao disposto no art. 6º, § 1º, da Instrução Normativa TCU 71/2012, informa-se os demais processos em tramitação no Tribunal, nos quais foi constatada a existência de outros débitos imputáveis aos responsáveis arrolados nestes autos:
	Responsável
	Processos

	Ana Maria Cunha do Nascimento Figueiredo (CPF XXX.094.102-XX) 
	Processo 037.171/2018-6

	Maria Eliane Gadelha Carius (CPF XXX.805.892-XX) 
	Processo 043.358/2018-7; Processo 037.171/2018-6; Processo 040.245/2018-7; Processo 011.339/2015-2

EXAME TÉCNICO
Caracterização das irregularidades geradoras do dano ao erário
Extrai-se da situação sintetizada na seção ‘histórico’ desta instrução que o tomador de contas identificou como ilícito gerador do dano as seguintes irregularidades:
Ocorrência 1: Não comprovação da boa e regular aplicação dos recursos repassados pela União, em face da não apresentação de documentos comprobatórios de despesas realizadas com recursos financeiros repassados (recursos do Incentivo de Atenção Básica dos Povos Indígenas-IAB-PI) , na modalidade fundo a fundo, pelo Ministério da Saúde à Prefeitura Municipal de Assis Brasil/AC (CNPJ 04.045.993/0001-79) e ao Fundo Municipal de Saúde de Assis Brasil/AC (CNPJ 12.442.124/0001-06) , no período de 1º/1/2009 a 10/8/2012, evidenciado nas constatações n. 358436, 358964 e 358947, constantes do Relatório de Auditoria do Denasus nº 14943.
Valor histórico: R$ 484.367,16;
Dispositivos violados: 
- art. 37, caput, c/c parágrafo único do artigo 70, da Constituição Federal de 1988;
- art. 93, do Decreto-lei 200/1967;
- artigo 26, da Lei n° 10.180/2001;
- artigo 11 do Decreto 1.651/1995; 
- artigos 62 e 63 da Lei 4.320/1964;
- artigo 66 do Decreto 93.872/1986.
Responsáveis: 
- Sra. Ana Maria Cunha do Nascimento Figueiredo (CPF XXX.094.102-XX) , na condição de Secretária Municipal de Saúde de Assis Brasil/AC (gestão: 2/1/2009 a 31/12/2012) ,  
- Sra. Maria Eliane Gadelha Carius (CPF XXX.805.892-XX) , na condição de Prefeitura Municipal de Assis Brasil/AC (gestão: 1º/1/2009 a 31/12/2012) 
Condutas da Sra. Ana Maria Cunha do Nascimento Figueiredo e da Sra. Maria Eliane Gadelha Carius:
Não demonstrar a boa e regular aplicação de recursos do SUS dos valores recebidos do Fundo Nacional de Saúde (recursos do Incentivo de Atenção Básica dos Povos Indígenas-IAB-PI) pela Prefeitura Municipal de Assis Brasil/AC e pelo Fundo Municipal de Saúde de Assis Brasil/AC (CNPJ 12.442.124/0001-06) , em face da não comprovação documental e atendimento das normas que justificassem os pagamentos realizados.
Evidências: 
- Constatação n. 358436 do Relatório de Auditoria Denasus n. 14943 (peça 6, p. 10-11) ;
- Constatação n. 358947 do Relatório de Auditoria Denasus n. 14943 (peça 6, p. 11-12) ;
- Constatação n. 358964 do Relatório de Auditoria Denasus n. 14943 (peça 6, p. 9-10) ;
- extratos da conta Corrente/FMS n. 58.054-6, agência 4652-3, do Banco do Brasil de Assis Brasil/AC, referentes aos exercícios de 2009 e 2010 (peça 1, p. 6-22; peça 2, p. 1-6) ;
- extratos da conta Corrente/FMS nº 6963-9, Agência 4652-3, do Banco do Brasil de Assis Brasil/AC, referentes ao exercício de 2011 (peça 2, p. 7-22) .
- Ofício CENOP SJ n. 2019/41524719, de 22/11/2019 (peça 34) ;
- Ofício n. 579/2019/SR Acre/AC, de 2/12/2019 (peça 36) ;
- Atas de Posse e Diploma da Senhora Maria Eliane Gadelha Carius e a Portaria de Nomeação da Senhora Ana Maria Cunha do Nascimento Figueiredo (peça 37) ;
- Relatórios de Gestão dos anos de 2011 e 2012 (peça 38) ;
- art. 3º, inciso II c/c art. 4º, inciso VII, da Lei Municipal nº 136, de 13/12/1996 (peça 43) .
1.12. Na Constatação n. 358436 do Relatório de Auditoria Denasus n. 14943 (peça 6, p. 10-11) foi reportado que no período de 2009 a setembro de 2011 o Município de Assis Brasil realizou despesas com recursos do Incentivo de Atenção Básica dos Povos Indígenas, no montante de R$ 2.874.781,52, todavia, comprovou apenas, R$ 2.695.146,87, conforme segue:
2009: R$ 906.154,29; 
2010: R$ 1.025.575,20;
2011: R$ 763.417,38.
1.13. Foram apontados como fontes de evidência (peça 6, p. 10) :
- Processos de Pagamentos de 2009 a 2011;
- Extratos Bancários de 2009 a 2011.
1.14. Restou apontado no relatório de fiscalização que não foram apresentadas justificativas à equipe de fiscalização, em face da constatação realizada (peça 6, p. 10) .
1.15. Assim, concluíram que as despesas realizadas no período de 2009 a setembro de 2011, pelo Município de Assis Brasil, com recursos do Incentivo de Atenção Básica dos Povos Indígenas, não foram comprovadas na totalidade, restando assim não comprovadas despesas no valor de R$179.634,65 (peça 6, p. 10) .
1.16. Nas proposições de devolução listadas, concernentes à Constatação n. 358436 do relatório de fiscalização n. 14943, foi apontado que (peça 6, p. 18-55) :  
	- nos exercícios de 2009 e 2010, a razão da glosa deu-se em face de ausência de documentação comprobatória das despesas realizadas com recursos do Incentivo de Atenção Básica dos Povos Indígenas, relativas à conta Corrente/FMS n. 58.054-6, agência 4652-3, do Banco do Brasil de Assis Brasil/AC (peça 1, p. 6-22; peça 2, p. 1-6) ;
	- no exercício de 2011, a razão da glosa deu-se em face de ausência de documentação comprobatória das despesas realizadas com recursos do Incentivo de Atenção Básica dos Povos Indígenas, relativas à conta Corrente/FMS nº 6963-9, Agência 4652-3, do Banco do Brasil de Assis Brasil/AC (peça 2, p. 7-22) .
1.17. Em relação à Constatação n. 358436, no quadro abaixo estão detalhados os valores impugnados pela equipe de fiscalização (os quais totalizam R$ 179.634,65) , associados aos respectivos documentos contábeis, bem assim as correspondentes anotações de devolução realizadas no corpo do relatório de fiscalização (peça 6) :  
	Nº CONSTATAÇÃO
	Nº DEVOLUÇÃO
	DATA FATO GERADOR
	TIPO DOCUMENTO
	Nº DO DOCUMENTO
	VALOR (R$) 

	358436
	516539
	02/01/2009
	Cheque
	852128
	3 963,00

	358436
	516541
	02/01/2009
	Cheque
	852129
	2 200,00

	358436
	516542
	02/01/2009
	Cheque
	852130
	540,00

	358436
	516543
	08/01/2009
	Cheque
	852127
	480,00

	358436
	516545
	20/02/2009
	Cheque
	852201
	4 000,00

	358436
	516546
	16/03/2009
	Cheque
	852224
	3 694,62

	358436
	516547
	17/04/2009
	Cheque
	852298
	39 154,98

	358436
	516548
	12/05/2009
	Cheque
	852332
	39 154,98

	358436
	516549
	10/07/2009
	Cheque
	852490
	930,00

	358436
	516550
	03/08/2009
	Cheque
	852515
	3 694,62

	358436
	516551
	05/08/2009
	Cheque
	852520
	667,50

	358436
	516552
	06/08/2009
	Cheque
	852521
	890,00

	358436
	516555
	10/08/2009
	Cheque
	852571
	413,85

	358436
	516554
	10/08/2009
	Cheque
	852559
	413,85

	358436
	516553
	10/08/2009
	Cheque
	852551
	413,85

	358436
	516556
	14/08/2009
	Cheque
	852582
	4 442,50

	358436
	516557
	16/10/2009
	Cheque
	852732
	7 040,00

	358436
	516558
	12/11/2009
	Cheque
	852826
	6 000,00

	358436
	516559
	04/12/2009
	Cheque
	852894
	3 080,00

	358436
	516560
	30/12/2009
	Cheque
	852875
	600,00

	358436
	516561
	12/01/2010
	Cheque
	852869
	427,80

	358436
	516562
	13/01/2010
	Cheque
	852974
	1 754,09

	358436
	516563
	27/01/2010
	Cheque
	852963
	600,00

	358436
	516564
	10/03/2010
	Cheque
	853088
	469,20

	358436
	516566
	12/03/2010
	Cheque
	853134
	598,00

	358436
	516565
	12/03/2010
	Cheque
	853132
	200,00

	358436
	516567
	04/05/2010
	Cheque
	853253
	1 050,00

	358436
	516568
	12/05/2010
	Cheque
	853295
	443,70

	358436
	516570
	27/05/2010
	Cheque
	853342
	1 350,00

	358436
	516572
	23/06/2010
	Cheque
	853415
	600,00

	358436
	516573
	23/06/2010
	Cheque
	853416
	600,00

	358436
	516576
	13/08/2010
	Cheque
	853504
	112,91

	358436
	516577
	17/08/2010
	Cheque
	853538
	1 758,93

	358436
	516578
	18/08/2010
	Cheque
	853534
	1 758,93

	358436
	516579
	23/08/2010
	Cheque
	853373
	469,20

	358436
	516580
	24/09/2010
	Cheque
	853645
	750,00

	358436
	516582
	14/01/2011
	Cheque
	850246
	644,00

	358436
	516583
	19/01/2011
	Cheque
	850274
	644,00

	358436
	516587
	27/01/2011
	Cheque
	850297
	469,20

	358436
	516586
	27/01/2011
	Cheque
	850296
	469,20

	358436
	516590
	28/02/2011
	Cheque
	850398
	501,40

	358436
	516589
	28/02/2011
	Cheque
	850366
	644,00

	358436
	516595
	02/03/2011
	Cheque
	850409
	16 000,00

	358436
	516596
	10/03/2011
	Cheque
	850338
	469,20

	358436
	516597
	14/03/2011
	Cheque
	850314
	150,00

	358436
	516598
	15/03/2011
	Cheque
	850463
	5 000,00

	358436
	516601
	22/03/2011
	Cheque
	850479
	154,14

	358436
	516602
	13/04/2011
	Cheque
	850142
	458,58

	358436
	516604
	25/04/2011
	Cheque
	850568
	500,00

	358436
	516605
	26/04/2011
	Cheque
	850569
	7 500,00

	358436
	516606
	29/04/2011
	Cheque
	850575
	570,91

	358436
	516607
	02/05/2011
	Cheque
	850324
	752,00

	358436
	516609
	18/05/2011
	Cheque
	850636
	54,18

	358436
	516610
	19/05/2011
	Cheque
	850582
	501,40

	358436
	516615
	02/06/2011
	Cheque
	850664
	825,00

	358436
	516616
	09/06/2011
	Cheque
	850596
	501,40

	358436
	516617
	10/06/2011
	Cheque
	850655
	60,00

	358436
	516614
	13/06/2011
	Cheque
	850671
	5 000,00

	358436
	516618
	25/07/2011
	Cheque
	850788
	690,00

	358436
	516621
	25/08/2011
	Cheque
	850891
	673,26

	358436
	516622
	25/08/2011
	Cheque
	850892
	167,95

	358436
	516619
	25/08/2011
	Cheque
	850752
	178,32

	358436
	516624
	02/09/2011
	Cheque
	850897
	800,00

	358436
	516623
	02/09/2011
	Cheque
	850658
	40,00

	358436
	516625
	27/09/2011
	Cheque
	850910
	500,00

1.18. Na Constatação n. 358947 do Relatório de Auditoria Denasus n. 14943 (peça 6, p. 10-11) foi reportado que em 2012 o Fundo Nacional de Saúde repassou ao Município de Assis Brasil, o valor de R$ 180.800,00, referente aos recursos do Incentivo de Atenção Básica dos Povos Indígenas, Conta Corrente n° 006624001-2, Agência 8 Integração/AC, da Caixa Económica Federal. Da documentação disponibilizada para análise foram identificadas despesas no valor de R$ 147.267,49. Não foram comprovadas despesas no valor de R$ 33.532,51 (...) .
1.19. Foram apontados como fontes de evidência (peça 6, p. 11) :
	- Relatório de Repasses Fundo a Fundo de 2012;
	- Extratos Bancários de 2012. 
1.20. Restou apontado no relatório de fiscalização que não foram apresentadas justificativas à equipe de fiscalização, em face da constatação realizada (peça 6, p. 11) .
1.21. Na devolução listada, concernente à Constatação n. 358947 do relatório de fiscalização n. 14943, foi apontado o que segue (peça 6, p. 54) :  
	- ausência de documentação comprobatória das despesas realizadas com recursos do Incentivo de Atenção Básica dos Povos Indígenas, Conta Corrente/FMS Nº 00624001-2, Agência 8 Integração/AC, da Caixa Econômica Federal de Assis Brasil/AC.
1.22. Em relação à Constatação n. 358947, no quadro abaixo encontra-se detalhado o valor impugnado pela equipe de fiscalização, associado ao respectivo documento contábil, bem assim a correspondente anotação de devolução realizada no corpo do relatório de fiscalização (peça 6, p. 54) :  
	Nº CONSTATAÇÃO
	Nº DEVOLUÇÃO
	DATA FATO GERADOR
	TIPO DOCUMENTO
	Nº DO DOCUMENTO
	VALOR (R$) 

	358947
	517815
	10/08/2012
	Extrato Bancário
	1
	          33 532,51   

1.23. Na Constatação n. 358964 do Relatório de Auditoria Denasus n. 14943 (peça 6, p. 9-10) foi reportado que no período de outubro a dezembro de 2011 o Fundo Nacional de Saúde repassou ao Município de Assis Brasil o valor de R$ 271.200,00, referente aos recursos do Incentivo de Atenção Básica dos Povos Indígenas, Conta Corrente n. 006624001-2, Agência 8 Integração/AC, da Caixa Econômica Federal, todavia, não foi disponibilizada para análise a documentação referente à utilização dos referidos recursos. 
1.24. Foram apontados como fontes de evidência (peça 6, p. 9) :
	- Relatório de Repasses Fundo a Fundo de 2011;
	- Extratos Bancários de 2011.
1.25. Restou apontado no relatório de fiscalização que não foram apresentadas justificativas à equipe de fiscalização, em face da constatação realizada (peça 6, p. 9) .
1.26. Nas proposições devolução listadas, concernentes à Constatação n. 358964 do relatório de fiscalização n. 14943, foi apontada a razão da glosa (peça 6, p. 53-54) :  
	- Ausência de documentação comprobatória das despesas realizadas com recursos do Incentivo de Atenção Básica dos Povos Indígenas, Conta Corrente/FMS Nº 00624001-2, Agência 8 Integração/AC, da Caixa Econômica Federal de Assis Brasil/AC.
1.27. Em relação à Constatação n. 358964, no quadro abaixo estão detalhados os valores impugnados pela equipe de fiscalização (os quais totalizam R$ 271.200,00) , associados aos respectivos documentos contábeis, bem assim as correspondentes anotações de devolução realizadas no corpo do relatório de fiscalização (peça 6) :  
	Nº 
CONSTATAÇÃO
	Nº DEVOLUÇÃO
	DATA FATO GERADOR
	TIPO DOCUMENTO
	Nº DO DOCUMENTO
	VALOR (R$) 

	358964
	517811
	17/10/2011
	Extrato Bancário
	1
	          90 400,00   

	358964
	517812
	23/11/2011
	Extrato Bancário
	1
	          90 400,00   

	358964
	517813
	19/12/2011
	Extrato Bancário
	1
	          90 400,00   

Fundamentação para o encaminhamento da ocorrência 1
Ressalte-se que todas ocorrências referem-se à ausência de documentação comprobatória das despesas, como descrito nas constatações n. 358436, 358947 e 358964 do Relatório de Auditoria n. 14943 (peça 6, p. 9-12) do Departamento Nacional de Auditoria do SUS (Denasus) .
1.28. Na seara do Direito Financeiro, é cediço que cabe ao responsável demonstrar, por meio da documentação exigida na legislação de regência, a boa e regular aplicação dos recursos públicos federais geridos, em obediência ao disposto nos arts. 70, parágrafo único, da Constituição Federal, 93 do Decreto-Lei nº 200/1967 e 66 e 145 do Decreto nº 93.872/1986. 
1.29. A regularidade do pagamento com recursos públicos somente é assegurada com a observância dos procedimentos prévios de liquidação e empenho da despesa fixados nos arts. 60 a 64 da Lei 4.320/1964 e demais normas regentes.
1.30. Ante esse arcabouço normativo, os gestores aqui responsabilizados deveriam comprovar que os pagamentos foram precedidos do devido atesto, liquidação e empenho, em respeito à legislação pátria, com respaldo em documentos hábeis a comprovar a despesa (notas fiscais, planilhas, fichas de controle de estoque etc.) .
Individualização das Condutas
Cabe ressaltar que a responsabilização dos agentes públicos integrantes da relação processual desta TCE é compatível com o entendimento firmado pelo TCU no item 9.3.3 do Acórdão 1072/2017-TCU-Plenário, de relatoria do Ministro Bruno Dantas, segundo o qual o dano ao erário deve ser restituído ao FNS pelos gestores: 
9.3.3. tratando-se de débito decorrente de dano ao erário propriamente dito, cabe ao gestor responsável pela irregularidade a obrigação de devolver os recursos, visto que, nessas situações, não há evidências de que eles tenham sido aplicados em prol de alguma finalidade pública, devendo a recomposição ser feita ao Fundo Nacional de Saúde, em respeito ao disposto no art. 2º, inciso VII, do Decreto 3.964/2001 combinado com o art. 33, § 4º, da Lei 8.080/1990.
1.31. No que diz respeito à responsabilização, na fase interna desta TCE a responsabilidade foi apontada à Sra. Ana Maria Cunha do Nascimento Figueiredo (CPF XXX.094.102-XX) , na condição de Secretária Municipal de Saúde de Assis Brasil/AC (gestão: 2/1/2009 a 31/12/2012) , e à Sra. Maria Eliane Gadelha Carius (CPF XXX.805.892-XX) , na condição de Prefeita Municipal de Assis Brasil/AC (gestão: 1/1/2009 a 31/12/2012) .
1.32. As informações prestadas pelo Banco do Brasil (peças 34 e 35) e pela Caixa Econômica Federal (peça 36) mostram que essas gestoras eram as pessoas autorizadas para gerir as contas correntes que recebiam recursos do Fundo Nacional de Saúde, a título de Incentivo à Atenção Básica dos Povos Indígenas (IAB-PI) , sejam quando eram repassados para a Prefeitura Municipal, sejam quando eram repassados para o Fundo Municipal de Saúde.  Dessa feita, a responsabilidade pela ausência de comprovação da regularidade de aplicação dos recursos nas unidades de saúde deve incidir sobre a então secretária municipal de saúde e sobre a então prefeita.
1.33. No que se refere à responsabilidade de prefeitos municipais, estes podem vir a responder por irregularidades na aplicação de recursos do Sistema Único de Saúde (SUS) caso delas participem ativamente. Nessa linha de compreensão, conquanto as normas em referência confiram embasamento à responsabilização do secretário municipal de saúde por irregularidades na aplicação de recursos do SUS transferidos ao município, não afastam a responsabilidade dos prefeitos.
1.34. Encontram-se na jurisprudência desta Corte diversos julgados nessa direção, podendo ser citados os Acórdão 6347/2013-TCU-Primeira Câmara - Relator Min. José Múcio Monteiro, 704/2013 – TCU - 2ª Segunda Câmara – Rel. Min. André de Carvalho e 284/2014-1ª Primeira Câmara – Relator Min. José Múcio Monteiro. Ressalte-se que, conforme entendimento adotado no Acórdão 6230/2014-TCU-Segunda Câmara – Relator Min. Marcos Bemquerer, impõe-se a responsabilização do titular da prefeitura em solidariedade com os ex-secretários de saúde quando tenha concorrido indiretamente para as irregularidades, desde que configurada atuação culposa in vigilando ou in eligendo.
1.35. Há fortes indícios de culpabilidade dos referidos agentes, uma vez que deveriam ter dado cumprimento ao dever de prestar contas, demonstrando execução físico-financeira dos recursos em conformidade com as normas aplicáveis e que fossem atingidos os objetivos fixados nas normas regentes do programa e no planejamento das ações do SUS no município. 
1.36. Considerando os ilícitos acima identificados, a imputação de responsabilidade atende aos pressupostos estabelecidos na jurisprudência desta Corte de Contas. Com efeito, há elementos para individualizar as condutas, o nexo de causalidade entre estas e as irregularidades geradoras do dano e está caracterizada a atuação, no mínimo culposa, dos responsáveis, conforme resumido na matriz de responsabilização anexa a esta instrução e a seguir demonstrado.
1.37. Considerou-se na instrução técnica precedente (peça 46) que se encontravam nos autos elementos probatórios que autorizavam a responsabilização solidária da Sra. Ana Maria Cunha do Nascimento Figueiredo (CPF XXX.094.102-XX) , na condição de Secretária Municipal de Saúde de Assis Brasil/AC (gestão: 2/1/2009 a 31/12/2012) , e da Sra. Maria Eliane Gadelha Carius (CPF XXX.805.892-XX) , na condição de Prefeitura Municipal de Assis Brasil/AC (gestão: 1º/1/2009 a 31/12/2012) , pelos débitos relativos aos recursos transferidos pelo FNS à Prefeitura Municipal de Assis Brasil/AC, nos exercícios de 2009 e 2010, e ao Fundo Municipal de Saúde de Assis Brasil/AC, nos exercícios de 2010 a 2012.  
1.38. Assim, tendo em vista o até aqui exposto, concluiu-se na instrução técnica precedente (peça 46) pela necessidade de citação das responsáveis: Sra. Ana Maria Cunha do Nascimento Figueiredo (CPF XXX.094.102-XX) e Sra. Maria Eliane Gadelha Carius (CPF XXX.805.892-XX) .
Citações realizadas
Em cumprimento ao Despacho do Secretário da Secex-TCE (peça 48) , foi promovida a citação das seguintes pessoas:
- Sra. Ana Maria Cunha do Nascimento Figueiredo (CPF XXX.094.102-XX) : mediante o Ofício 14548/2019-TCU/Seproc, de 10/12/2019 (peça 51) , no endereço resultante de pesquisa em sistema informatizados (peça 49) , ofício esse recebido em 14/1/2020, conforme A.R. (peça 53) ;
- Sra. Maria Eliane Gadelha Carius (CPF XXX.805.892-XX) : mediante o Ofício 14550/2019-TCU/Seproc, de 10/12/2019 (peça 52) , no endereço resultante de pesquisa em sistema informatizados (peça 50) , ofício esse recebido em 14/1/2020, conforme A.R. (peça 54) .
1.39. Apesar de a Sra. Ana Maria Cunha do Nascimento Figueiredo e a Sra. Maria Eliane Gadelha Carius (CPF XXX.805.892-XX) terem tomado ciência dos expedientes que lhes foram encaminhados, conforme atestam os avisos de recebimento (AR) que compõem as peças 53 e 54, respectivamente, não atenderam a citação e não se manifestaram quanto às irregularidades verificadas.
1.40. Transcorrido o prazo regimental fixado e mantendo-se inertes as aludidas responsáveis, impõe-se que sejam consideradas revéis, dando-se prosseguimento ao processo, de acordo com o art. 12, § 3º, da Lei 8.443/1992.
1.41. Cumpre tecer breves considerações sobre a forma como são realizadas as comunicações processuais no TCU. A esse respeito, destacam-se o art. 179, do Regimento Interno do TCU (Resolução 155, de 4/12/2002) e o art. 4º, inciso III, § 1º, da Resolução TCU 170, de 30 de junho de 2004, in verbis:
Art. 179. A citação, a audiência ou a notificação, bem como a comunicação de diligência, farse-ão:
I - mediante ciência da parte, efetivada por servidor designado, por meio eletrônico, fac-símile, telegrama ou qualquer outra forma, desde que fique confirmada inequivocamente a entrega da comunicação ao destinatário;
II - mediante carta registrada, com aviso de recebimento que comprove a entrega no endereço do destinatário;
III - por edital publicado no Diário Oficial da União, quando o seu destinatário não for localizado
 (...) 
Art. 3º As comunicações serão dirigidas ao responsável, ou ao interessado, ou ao dirigente de órgão ou entidade, ou ao representante legal ou ao procurador constituído nos autos, com poderes expressos no mandato para esse fim, por meio de:
I - correio eletrônico, fac-símile ou telegrama;
II - servidor designado;
III - carta registrada, com aviso de recebimento;
IV - edital publicado no Diário Oficial da União, quando o seu destinatário não for localizado, nas hipóteses em que seja necessário o exercício de defesa”.
Art. 4º. Consideram-se entregues as comunicações:
I - efetivadas conforme disposto nos incisos I e II do artigo anterior, mediante confirmação da ciência do destinatário;
II - realizadas na forma prevista no inciso III do artigo anterior, com o retorno do aviso de recebimento, entregue comprovadamente no endereço do destinatário;
III - na data de publicação do edital no Diário Oficial da União, quando realizadas na forma prevista no inciso IV do artigo anterior.
§ 1º O endereço do destinatário deverá ser previamente confirmado mediante consulta aos sistemas disponíveis ao Tribunal ou a outros meios de informação, a qual deverá ser juntada ao respectivo processo.
 (...) 
1.42. Bem se vê, portanto, que a validade da citação via postal não depende de que o aviso de recebimento seja assinado pelo próprio destinatário da comunicação, o que dispensa, no caso em tela, a entrega do AR em “mãos próprias”. A exigência da norma é no sentido de o Tribunal verificar se a correspondência foi entregue no endereço correto, residindo aqui a necessidade de certeza inequívoca. 
1.43. Não é outra a orientação da jurisprudência do TCU, conforme se verifica dos julgados a seguir transcritos:
São válidas as comunicações processuais entregues, mediante carta registrada, no endereço correto do responsável, não havendo necessidade de que o recebimento seja feito por ele próprio (Acórdão 3648/2013-TCU-Segunda Câmara, Relator Ministro JOSÉ JORGE) ;
É prescindível a entrega pessoal das comunicações pelo TCU, razão pela qual não há necessidade de que o aviso de recebimento seja assinado pelo próprio destinatário. Entregandose a correspondência no endereço correto do destinatário, presume-se o recebimento da citação. (Acórdão 1019/2008-TCU-Plenário, Relator Ministro BENJAMIN ZYMLER) ;
As comunicações do TCU, inclusive as citações, deverão ser realizadas mediante Aviso de Recebimento - AR, via Empresa Brasileira de Correios e Telégrafos, bastando para sua validade que se demonstre que a correspondência foi entregue no endereço correto. (Acórdão 1526/2007-TCU-Plenário, Relator Ministro AROLDO CEDRAZ) .
1.44. A validade do critério de comunicação processual do TCU foi referendada pelo Supremo Tribunal Federal, nos termos do julgamento do MS-AgR 25.816/DF, por meio do qual se afirmou a desnecessidade da ciência pessoal do interessado, entendendo-se suficiente a comprovação da entrega do “AR” no endereço do destinatário:
EMENTA: AGRAVO REGIMENTAL. MANDADO DE SEGURANÇA. DESNECESSIDADE DE INTIMAÇÃO PESSOAL DAS DECISÕES DO TRIBUNAL DE CONTAS DA UNIÃO. ART. 179 DO REGIMENTO INTERNO DO TCU. INTIMAÇÃO DO ATO IMPUGNADO POR CARTA REGISTRADA, INICIADO O PRAZO DO ART. 18 DA LEI nº 1.533/51 DA DATA CONSTANTE DO AVISO DE RECEBIMENTO. DECADÊNCIA RECONHECIDA. AGRAVO IMPROVIDO.
O envio de carta registrada com aviso de recebimento está expressamente enumerado entre os meios de comunicação de que dispõe o Tribunal de Contas da União para proceder às suas intimações.
O inciso II do art. 179 do Regimento Interno do TCU é claro ao exigir apenas a comprovação da entrega no endereço do destinatário, bastando o aviso de recebimento simples.
1.45. No caso vertente, a citação das responsáveis deu-se em endereços provenientes de pesquisas de endereços realizadas pelo TCU, de forma bastante zelosa, porquanto, devido ao insucesso de realizar a citação em endereços constantes nos sistemas CPF e CNPJ da Receita (peças 49-50) . A entrega dos ofícios citatórios nesses endereços ficou comprovada (peças 53-54) . 
1.46. Nos processos do TCU, a revelia não leva à presunção de que seriam verdadeiras todas as imputações levantadas contra os responsáveis, diferentemente do que ocorre no processo civil, em que a revelia do réu opera a presunção da verdade dos fatos narrados pelo autor. Dessa forma, a avaliação da responsabilidade do agente não pode prescindir da prova existente no processo ou para ele carreada.
1.47. Mesmo as alegações de defesa não sendo apresentadas, considerando o princípio da verdade real que rege esta Corte, procurou-se buscar, em eventuais manifestações das responsáveis na fase interna desta Tomada de Contas Especial, se havia algum argumento que pudesse ser aproveitado a seu favor. Todavia, no âmbito da Auditoria Denasus n. 14943, foi reportado no relatório de auditoria que as responsáveis não apresentaram justificativas em relação às seguintes constatações realizadas pela equipe de fiscalização, constatações essas das quais advieram os débitos que lhe foram imputados nesta TCE (vide item 7 desta instrução técnica) :
- Constatação n. 358436 (peça 6, p. 10-11) : não apresentou justificativa;
- Constatação n. 358947 (peça 6, p. 11-12) : não apresentou justificativa;
- Constatação n. 358964 (peça 6, p. 9-10) : não apresentou justificativa.
1.48. Ao não apresentar sua defesa, as responsáveis deixaram de produzir prova da regular aplicação dos recursos sob sua responsabilidade, em afronta às normas que impõem aos gestores públicos a obrigação legal de, sempre que demandados pelos órgãos de controle, apresentar os documentos que demonstrem a correta utilização das verbas públicas, a exemplo do contido no art. 93 do Decreto-Lei 200/67: “Quem quer que utilize dinheiros públicos terá de justificar seu bom e regular emprego na conformidade das leis, regulamentos e normas emanadas das autoridades administrativas competentes.” 
Verificação do Prazo de Prescrição da Pretensão Punitiva
Observa-se não ter ocorrido a prescrição da pretensão punitiva por parte do TCU que, nos termos do entendimento firmado no Acórdão 1441/2016-TCU-Plenário (Rel. Ministro Benjamin Zymler) , subordina-se ao prazo geral de prescrição indicado no art. 205 do Código Civil, qual seja, dez anos contados a partir da data de ocorrência da irregularidade sancionada, nos termos do art. 189 do Código Civil. As irregularidades discutidas nesta TCE ocorreram nos exercícios de 2009 a 2012, portanto há menos de 10 anos, bem como ocorreu a interrupção do prazo prescricional em 6/12/2019, pela emissão do despacho que ordenou as citações (peça 48) .
CONCLUSÃO
Diante da revelia da Sra. Ana Maria Cunha do Nascimento Figueiredo (CPF XXX.094.102-XX) , na condição de Secretária Municipal de Saúde de Assis Brasil/AC (gestão: 2/1/2009 a 31/12/2012) , e da Sra. Maria Eliane Gadelha Carius (CPF XXX.805.892-XX) , na condição de Prefeita Municipal de Assis Brasil/AC (gestão: 1/1/2009 a 31/12/2012) , e inexistindo nos autos elementos que permitam concluir pela ocorrência de boa-fé ou de outros excludentes de culpabilidade em suas condutas, propõe-se que suas contas sejam julgadas irregulares e que as responsáveis sejam condenadas em débito, bem como que lhes seja aplicada a multa prevista no art. 57 da Lei 8.443/1992.
INFORMAÇÕES ADICIONAIS
Consta no e-TCU a informação da autuação do TC Processo 037.134/2019-1, na data de 23/10/2019, o qual versa sobre os débitos referentes à Constatação n. 357672 do Relatório de Auditoria Denasus n. 14943 (peça 6, p. 6-7) . Dessa feita, a ocorrência relativa à constatação 357672 será tratada naqueles autos. (item 4.4.11 desta instrução técnica) .
PROPOSTA DE ENCAMINHAMENTO
Diante do exposto, submetem-se os autos à consideração superior, propondo:
 considerar revéis para todos os efeitos a Sra. Ana Maria Cunha do Nascimento Figueiredo (CPF XXX.094.102-XX) , na condição de Secretária Municipal de Saúde de Assis Brasil/AC (gestão: 2/1/2009 a 31/12/2012) , e a Sra. Maria Eliane Gadelha Carius (CPF XXX.805.892-XX) , na condição de Prefeita Municipal de Assis Brasil/AC (gestão: 1/1/2009 a 31/12/2012) , dando-se prosseguimento ao processo, com fulcro no art. 12, § 3º, da Lei n. 8.443/92; (item 10.2) 
 com fundamento nos arts. 1º, inciso I, 16, inciso III, alíneas ‘b’ e ‘c’, e §§ 1º e 2º da Lei 8.443/1992 c/c os arts. 19 e 23, inciso III, da mesma Lei, e com arts. 1º, inciso I, 209, inciso III, e §§ 1º e 5º, 210 e 214, inciso III, do Regimento Interno, que sejam julgadas irregulares as contas da Sra. Ana Maria Cunha do Nascimento Figueiredo (CPF XXX.094.102-XX) , na condição de Secretária Municipal de Saúde de Assis Brasil/AC (gestão: 2/1/2009 a 31/12/2012) , e da Sra. Maria Eliane Gadelha Carius (CPF XXX.805.892-XX) , na condição de Prefeita Municipal de Assis Brasil/AC (gestão: 1º/1/2009 a 31/12/2012) , e condená-las, em solidariedade, ao pagamento das quantias a seguir especificadas, com a fixação do prazo de quinze dias, a contar das notificações, para comprovarem, perante o Tribunal (art. 214, inciso III, alínea ‘a’, do Regimento Interno) , o recolhimento das dívidas aos cofres do Fundo Nacional de Saúde, atualizadas monetariamente e acrescidas dos juros de mora, calculados a partir das datas discriminadas, até a data dos recolhimentos, na forma prevista na legislação em vigor: (item 12) 
Débitos:
	Data da Ocorrência 
	Valor Original (R$) 

	02/01/2009
	         3.963,00   

	02/01/2009
	         2.200,00   

	02/01/2009
	            540,00   

	08/01/2009
	            480,00   

	20/02/2009
	         4.000,00   

	16/03/2009
	         3.694,62   

	17/04/2009
	       39.154,98   

	12/05/2009
	       39.154,98   

	10/07/2009
	            930,00   

	03/08/2009
	         3.694,62   

	05/08/2009
	            667,50   

	06/08/2009
	            890,00   

	10/08/2009
	            413,85   

	10/08/2009
	            413,85   

	10/08/2009
	            413,85   

	14/08/2009
	         4.442,50   

	16/10/2009
	         7.040,00   

	12/11/2009
	         6.000,00   

	04/12/2009
	         3.080,00   

	30/12/2009
	            600,00   

	12/01/2010
	            427,80   

	13/01/2010
	         1.754,09   

	27/01/2010
	            600,00   

	10/03/2010
	            469,20   

	12/03/2010
	            598,00   

	12/03/2010
	            200,00   

	04/05/2010
	         1.050,00   

	12/05/2010
	            443,70   

	27/05/2010
	         1.350,00   

	23/06/2010
	            600,00   

	23/06/2010
	            600,00   

	13/08/2010
	            112,91   

	17/08/2010
	         1.758,93   

	18/08/2010
	         1.758,93   

	23/08/2010
	            469,20   

	24/09/2010
	            750,00   

	14/01/2011
	            644,00   

	19/01/2011
	            644,00   

	27/01/2011
	            469,20   

	27/01/2011
	            469,20   

	28/02/2011
	            501,40   

	28/02/2011
	            644,00   

	02/03/2011
	       16.000,00   

	10/03/2011
	            469,20   

	14/03/2011
	            150,00   

	15/03/2011
	         5.000,00   

	22/03/2011
	            154,14   

	13/04/2011
	            458,58   

	25/04/2011
	            500,00   

	26/04/2011
	         7.500,00   

	29/04/2011
	            570,91   

	02/05/2011
	            752,00   

	18/05/2011
	              54,18   

	19/05/2011
	            501,40   

	02/06/2011
	            825,00   

	09/06/2011
	            501,40   

	10/06/2011
	              60,00   

	13/06/2011
	         5.000,00   

	25/07/2011
	            690,00   

	25/08/2011
	            673,26   

	25/08/2011
	            167,95   

	25/08/2011
	            178,32   

	02/09/2011
	            800,00   

	02/09/2011
	              40,00   

	27/09/2011
	            500,00   

	10/08/2012
	       33.532,51   

	17/10/2011
	       90.400,00   

	23/11/2011
	       90.400,00   

	19/12/2011
	       90.400,00   

Valor atualizado do débito, com juros de mora, até 18/2/2020: R$ 948.177,59 (peça 56) 
 aplicar à Sra. Ana Maria Cunha do Nascimento Figueiredo (CPF XXX.094.102-XX) e à Sra. Maria Eliane Gadelha Carius (CPF XXX.805.892-XX) , individualmente, a multa prevista no art. 57 da Lei 8.443/1992 c/c o art. 267 do Regimento Interno, com a fixação do prazo de quinze dias, a contar das notificações, para comprovarem, perante o Tribunal (art. 214, inciso III, alínea “a”, do Regimento Interno) , o recolhimento das dívidas aos cofres do Tesouro Nacional, atualizadas monetariamente desde a data do acórdão até a dos efetivos recolhimentos, se forem pagas após o vencimento, na forma da legislação em vigor; (item 12) 
autorizar, desde logo, nos termos do art. 28, inciso II, da Lei 8.443/1992, a cobrança judicial das dívidas, caso não atendidas as notificações;
 encaminhar cópia da deliberação ao Procurador-Chefe da Procuradoria da República no Acre, nos termos do § 3º do art. 16 da Lei 8.443/1992 c/c o § 7º do art. 209 do Regimento Interno do TCU, para adoção das medidas cabíveis; e comunicar-lhe que o relatório e o voto que a fundamentarem podem ser acessados por meio do endereço eletrônico www.tcu.gov.br/acordaos e que, caso haja interesse, o Tribunal pode enviar-lhe cópia desses documentos sem qualquer custo.”   
	
É o Relatório.

não há

Subprocurador-Geral Lucas Rocha Furtado.

TOMADA DE CONTAS ESPECIAL. FUNDO NACIONAL DE SAÚDE. MUNICÍPIO DE ASSIS BRASIL/AC. TRANSFERÊNCIA FUNDO A FUNDO. RECURSOS PARA AS AÇÕES E SERVIÇOS DE SAÚDE DA POPULAÇÃO INDÍGENA E DO INCENTIVO À ATENÇÃO BÁSICA DOS POVOS INDÍGENAS-IAB-PI. NÃO COMPROVAÇÃO DA BOA E REGULAR APLICAÇÃO DOS RECURSOS DO SISTEMA ÚNICO DE SAÚDE (SUS). CITAÇÃO. REVELIA. CONTAS IRREGULARES. DÉBITO. MULTA.

TOMADA DE CONTAS ESPECIAL (TCE)

Secretaria de Controle Externo de Tomada de Contas Especial (SecexTCE).

Trago ao colegiado tomada de contas especial instaurada pelo Fundo Nacional de Saúde (FNS) , em desfavor da Sra. Ana Maria Cunha do Nascimento Figueiredo, na condição de Secretária Municipal de Saúde de Assis Brasil/AC (gestão: 2/1/2009 a 31/12/2012) , e da Sra. Maria Eliane Gadelha Carius, na condição de Prefeita Municipal de Assis Brasil/AC (gestão: 1º/1/2009 a 31/12/2012) , em razão da não comprovação da boa e regular aplicação de recursos do Sistema Único de Saúde (SUS) repassados ao Município de Assis Brasil/AC nos exercícios de 2009 a 2012, tendo em vista falhas e/ou falta da documentação comprobatória das despesas, conforme constatado por auditoria promovida pelo Departamento Nacional de Auditoria do SUS (Denasus) junto ao ente recebedor.
2.	No âmbito do Tribunal, as responsáveis foram regularmente citadas, pela irregularidade a seguir especificada, e consta dos autos o comprovante de que receberam as respectivas citações, conforme ARs às peças 53 e 54: 
“Não comprovação da boa e regular aplicação dos recursos repassados pela União, em face da não apresentação de documentos comprobatórios de despesas realizadas com recursos financeiros repassados (recursos do Incentivo de Atenção Básica dos Povos Indígenas-IAB-PI) , na modalidade fundo a fundo, pelo Ministério da Saúde à Prefeitura Municipal de Assis Brasil/AC (CNPJ 04.045.993/0001-79) e ao Fundo Municipal de Saúde de Assis Brasil/AC (CNPJ 12.442.124/0001-06) , no período de 1o/1/2009 a 10/8/2012, evidenciado nas constatações n. 358436, 358964 e 358947, constantes do Relatório de Auditoria do Denasus no 14943.” 
3.	Referida irregularidade foi detalhada nos seguintes termos:
“a) as despesas realizadas no período de 2009 a setembro de 2011, pelo Município de Assis Brasil, com recursos do Incentivo de Atenção Básica dos Povos Indígenas, Contas Correntes n° 58054-6 e 6963-9 da Agência 4652-3, do Banco do Brasil, não foram comprovadas na totalidade, de acordo com a Constatação n. 358436 (peça 6, p. 10-11) ;
b) as despesas realizadas em 2012, com os recursos repassados pelo Fundo Nacional de Saúde-FNS, ao Município de Assis Brasil para as ações e serviços de saúde da população indígena, não foram comprovadas na totalidade, de acordo com a Constatação n. 358947 (peça 6, p. 11-12) ;
c) não foram disponibilizados para análise os documentos referentes à utilização dos recursos repassados pelo Fundo Nacional de Saúde-FNS, no período de outubro a dezembro de 2011, para as ações e serviços de saúde da população Indígena do Município de Assis Brasil, de acordo com a Constatação n. 358964 (peça 6, p. 9-10) ; 
d) Pagamentos realizados nos exercícios de 2009 e 2010, com recursos de Incentivo de Atenção Básica aos Povos Indígenas - IAB-PI, que não evidenciam ações e procedimentos de assistência básica de saúde destinada às comunidades indígenas, de acordo com a Constatação n. 357672 (peça 6, p. 6-7) .”
4.	No entanto, conforme registra a unidade técnica, as responsáveis deixaram transcorrer sem resposta o prazo para apresentação de alegações de defesa ou para recolhimento do débito apontado, devendo o Tribunal considerá-las revéis, pra todos os efeitos,  dando-se prosseguimento ao processo, nos termos do §3º do art. 12 da Lei 8.443/1992.
5.	No mérito, acolho a íntegra da instrução da unidade técnica, homologada pelo Ministério Publico junto ao TCU, cujos fundamentos adoto como razões de decidir, sem prejuízo dos breves comentários a seguir.
6.	Verifico da instrução técnica,  que as irregularidades estão adequadamente consubstanciadas e representam substrato factual para o julgamento das contas das responsáveis, porquanto deixaram de comprovar a boa e regular aplicação dos recursos recebidos para fazer face às despesas a que se destinavam, pela não apresentação da documentação comprobatória ou pela apresentação desses documentos de forma insuficiente, bem como pela realização de despesas com recursos de Incentivo de Atenção aos Povos Indígenas em ações que não se coadunam com o respectivo programa.
7.	Igualmente, concordo com a unidade técnica quando atribui a responsabilidade à então Secretária Municipal de Saúde, Sra. Ana Maria Cunha do Nascimento Figueiredo, em solidariedade com a então Prefeita Municipal, Sra. Maria Eliane Gadelha Carius, visto que referida imputação de responsabilidade foi fundamentada na situação de fato, em face da legislação de regência e da jurisprudência desta Corte de Contas. 
8.	Com efeito, a instrução técnica consignou os elementos necessários para  individualizar cada uma das condutas, o nexo de causalidade entre estas e as irregularidades geradoras do dano e restou caracterizada a atuação, no mínimo culposa, das responsáveis, conforme resumido na peça instrutiva e na matriz de responsabilização anexa à instrução. 
9.	Além disso, os valores do dano foram detalhadamente quantificados, especificados em relação a cada uma das constatações apontadas pelo relatório de auditoria do Denasus, em diversas tabelas nas quais estão detalhados os valores impugnados pela equipe de fiscalização, associados aos respectivos documentos contábeis, bem assim as correspondentes anotações de devolução realizadas no corpo do referido relatório de fiscalização. Tais valores foram consolidados em tabela única, constante da proposta de encaminhamento e que será adotada na parte dispositiva do acórdão.
10.	Concordo, também, com o exame técnico, quando propõe que, diante da revelia da Sra. Ana Maria Cunha do Nascimento Figueiredo, na condição de Secretária Municipal de Saúde de Assis Brasil/AC (gestão: 2/1/2009 a 31/12/2012) , e da Sra. Maria Eliane Gadelha Carius, na condição de Prefeita Municipal de Assis Brasil/AC (gestão: 1/1/2009 a 31/12/2012) , e inexistindo nos autos elementos que permitam concluir pela ocorrência de boa-fé ou de outros excludentes de culpabilidade em suas condutas, as suas contas sejam julgadas irregulares e que as responsáveis sejam condenadas em débito, bem como que lhes seja aplicada a multa prevista no art. 57 da Lei 8.443/1992.
11.	Consinto, ainda com a unidade técnica, quanto à informação de que os esclarecimentos quanto ao débito no valor de R$ 78.722,23, mencionado na Constatação n. 357672 do Relatório de Fiscalização Denasus n. 14943, foram suficientes e de que consta no e-TCU a informação da autuação do TC Processo 037.134/2019-1, na data de 23/10/2019, o qual versa sobre os débitos referentes àquela constatação, assim, tal ocorrência será tratada naqueles autos.
12.	A propósito, conferindo aqueles autos, verifico que a ocorrência foi segmentada pelo órgão repassador em processo distinto em virtude  do entendimento de que, naquele caso, tratar-se-ia de processo visando à obtenção do ressarcimento do débito apurado, não caracterizado exatamente como prejuízo ao erário, mas, de aplicação com desvio de objeto ou finalidade. Naquele contexto, conforme aponta a instrução técnica, os recursos deverão eventualmente ser ressarcidos aos cofres do Fundo Municipal de Saúde do Município de Assis Brasil/AC e não ao Fundo Nacional de Saúde, pelo que considero adequada a medida processual adotada, devendo a circunstância ser examinada pelo relator daquele feito.
	Ante todo o exposto, em linha com os pareceres da unidade técnica e do Ministério Público junto ao TCU, VOTO no sentido de que o Tribunal acolha a minuta de acórdão que ora submeto ao Colegiado.
TCU, Sala das Sessões Ministro Luciano Brandão Alves de Souza, em 23 de abril de 2020.
Ministro JOÃO AUGUSTO RIBEIRO NARDES
Relator